【裁判字號】    89,訴,230
【裁判日期】    920516
【裁判案由】    損害賠償
【裁判全文】
臺灣基隆地方法院民事判決  八十九年度訴字第二三○號
    原      告  甲○○
                丁○○
                戊○○
                丙○○
    兼
    訴訟代理人  乙○○○
    複  代理人  甲○○
    被      告  辛○○
                          （送達處所：台北市○○路○段二五五巷一一八號）
                友盛貨運有限公司
                          設台北市○○路○段二五五巷一一八號
    右  一  人
    法定代理人  庚○○    住同.
    訴訟代理人  簡旭成律師
    複  代理人  己○○
右當事人間請求損害賠償事件，本院判決如左：
    主    文
原告之訴及假執行之聲請均駁回。
訴訟費用由原告負擔。
    事    實
甲、原告方面：
一、聲明：
  (一)被告應連帶給付原告乙○○○新台幣（下同）五十四萬二千八百九十四元，及自
    起訴狀繕本送達之翌日起至清償日止，按週年利率百分之五計算之利息。
  (二)被告應連帶給付原告乙○○○、甲○○、丁○○、戊○○、丙○○各八十萬元，
    及自起訴狀繕本送達之翌日起至清償日止，按週年利率百分之五計算之利息。
  (三)前二項之請求，原告願供擔保，請准宣告假執行。
二、陳述：
  (一)緣被告辛○○於民國八十八年三月十五日上午十時十五分許，駕駛被告友盛貨運
    有限公司（下稱友盛公司）所有之車牌號碼ＦＸ─七三六號營業曳引車，沿基隆
    市○○路○○道中山高速公路方向行駛，對於同向行駛在曳引車右側被害人張坤
    成駕駛之車牌號碼ＧＰＢ─九二二號機車，竟疏於注意，未能保持安全距離，致
    擦撞張坤成所駕駛之機車，使人車倒地，被告辛○○所駕駛前揭車輛之板架右後
    輪因而輾過被害人張坤成頭部，使張坤成受有顱骨顏臉開放性骨折，當場死亡。
  (二)被害人張坤成死亡後之殯葬費用係由原告乙○○○支付，且原告乙○○○為被害
    人張坤成之配偶，其餘原告則為被害人張坤成之子女，依民法第一百八十四條第
    一項、第一百九十二條第一項、第一百九十四條、第一百八十八條，自得請求被
    告辛○○與其僱用人友盛公司連帶賠償如下之損害：
  1.殯葬費用：五十四萬二千八百九十四元。
  2.精神慰撫金：原告等為被害人張坤成之配偶、子女，與張坤成感情甚篤，遽遭喪
    夫、喪父，實痛苦萬分，爰各請求賠償精神慰撫金八十萬元，以資慰藉。
三、證據：提出殯葬費支出明細表一紙、殯葬費收據十二紙、繼承系統表一紙、身分
    證影本五紙。
乙、被告方面：
一、被告辛○○：
  (一)聲明：
  1.原告之訴駁回。
  2.如受不利判決，願供擔保請准免為假執行。
  (二)陳述：
  1.被告對本件車禍並無過失：
    本件車禍經送請台灣省基宜區車輛行車事故鑑定委員會鑑定結果，認為係另有不
    明車輛先與被害人張坤成機車右側接觸之可能性較大，故被害人顯係本來在被告
    曳引車之右後側，因遭不明車輛自右側撞擊才因慣性向左前方滑行至被告右側後
    輪處，亦即在被害人遭不明車輛撞擊滑行前，被害人之機車與被告之車輛並無二
    車併行間隔過近之情形，依道路交通安全規則第九十四條第三項之規定，被告於
    行車時應注意者為車「前」狀況及兩車並行之間隔，並無義務也無法注意車「後
    」一台機車滑行至其後輪之狀況，故被告並無任何過失，鈞院八十九年度交訴字
    第二三○號刑事判決擴大道路交通安全規則之解釋，強加被告注意車後狀況之義
    務，其判決顯然違法，不值參考。
  2.如鈞院仍認被告有過失，謹對損害金額表示意見如下：
  (1)本件肇事主因係一不明車輛撞擊被害人機車右側，故縱認被告有未注意車後狀況
    之過失，本件肇事因素即應包括被害人顯與在汽車車道直行之被告車輛過近，故
    依過失相抵之衡平法理，被告縱有過失亦顯不應負擔超過百分之二十之賠償責任
    。
  (2)喪葬費用部分有有屬實務上不得請求之項目如祭獻牲禮費、樂隊費用、追悼超薦
    費、安置祿位費等應逕予駁回。又被告為一依勞力賺錢之司機，本案發生後已無
    法工作，一家生活已陷困境，故原告請求之慰撫金顯然過高。
  (3)原告業已領取一百四十萬元之各項補償，依損益相抵法則，如有被告應負之損害
    ，亦應予扣除。
  (三)證據：提出本院檢察署犯罪被害人補償審議委員會決定書、本院檢察署收入收據
    各一件。
二、被告友盛公司：
  (一)聲明：
  1.原告之訴駁回。
  2.如受不利判決，願供擔保請准免為假執行。
  (二)陳述：本件車禍發生係被害人張坤成先遭其他車撞後勾倒於左前方地面，而被告
    辛○○對此突發狀況根本無法閃避始釀成此不幸事件。且被告辛○○於事故發生
    並未飲酒，一切遵行交通規則駕駛，鈞院八十九年度交訴字第二三○號刑事判決
    在查無實證之情況下，即認定被告辛○○對於同方向行駛在曳引車右側之機車未
    能保持安全距離，實嫌率斷。況被害人所騎乘之機車遭他車輛撞擊致摔倒於左前
    方之狀況，係事出突然，實非被告辛○○或其他任何駕駛人所得閃避，自無過失
    可言。在此情況下，被告對辛○○之選任監督無論如何加以注意，均不免發生本
    件損害，依民法第一百八十八條第一項但書規定，被告應不負賠償責任。
  (三)證據：提出本院八十九年度交訴字第二○號刑事判決、中國時報剪報資料各一件
    。
丙、本院依職權調取台灣基隆地方法院檢察署八十九年度偵字第三○四號被告辛○○
    被訴駕駛業務過失致死罪（下稱系爭刑事案件）相驗卷、偵查卷及其第一、二審
    全卷。
    理    由
一、原告主張：被告辛○○於八十八年三月十五日上午十時十五分許，駕駛被告友盛
    公司所有之車牌號碼ＦＸ─七三六號營業曳引車，沿基隆市○○路○○道中山高
    速公路方向行駛，對於同向行駛在曳引車右側被害人張坤成駕駛之車牌號碼ＧＰ
    Ｂ─九二二號機車，竟疏於注意，未能保持安全距離，致擦撞張坤成所駕駛之機
    車，使人車倒地，被告辛○○所駕駛前揭車輛之板架右後輪因而輾過被害人張坤
    成頭部，使張坤成受有顱骨顏臉開放性骨折，當場死亡。原告乙○○○因此為被
    害人支付殯葬費用，且原告等為被害人之配偶或子女，精神上受有相當痛苦等情
    ，依侵權行為之法律關係，求為命被告連帶給付原告乙○○○五十四萬二千八百
    九十四元、原告乙○○○、甲○○、丁○○、戊○○、丙○○各八十萬元，及均
    加計自起訴狀繕本送達之翌日起至清償日止法定遲延利息之判決。
二、被告辛○○則以：本件車禍發生係因不明車輛撞擊被害人機車右側而慣性向左前
    方滑行至被告右側後輪處所致，被告辛○○在遵守交通規則情況下駕駛，根本無
    義務也無法注意車「後」一台機車滑行至其後輪之狀況，故被告辛○○並無過失
    ，自無庸負責。退言之，縱認被告辛○○有過失，因被害人亦有與過失，依過失
    相抵法則及本件過失比例，被告辛○○至多僅須負擔百分之二十之過失責任。又
    請求殯葬費中有關祭獻牲禮費、樂隊費用、追悼超薦費、安置祿位費等應予扣除
    ，且所請求之慰撫金過高，另原告已領取之一百四十萬元補償金，依損益相抵法
    則，亦應予扣除等語；被告友盛公司另以：被告辛○○並無過失，被告友盛公司
    自無庸負賠償責任。況本件車禍發生係被害人所騎乘之機車遭他車輛撞擊致摔倒
    於左前方之突發狀況所致，縱被告對辛○○之選任監督如何加以注意，均不免發
    生本件損害，依民法第一百八十八條第一項但書規定，被告友盛公司亦不負賠償
    責任等語，資為抗辯。
三、原告主張被告辛○○所駕駛被告友盛公司所有前揭營業曳引車之板架右後輪，於
    前揭時、地輾過被害人張坤成頭部，使被害人張坤成顱骨顏臉開放性骨折，當場
    死亡。原告乙○○○為被害人之配偶，其餘原告為被害人之子女之事實，為被告
    所不爭執，且有原告提出之繼承系統表、身分證影本在卷可稽，並有事故現場圖
    、本院檢察署檢察官相驗結果報告、現場照片附於系爭刑事案件相驗卷及偵查卷
    可稽，堪信為真實。
四、原告主張本件車禍之發生係被告辛○○駕駛車輛未與同向右側被害人所駕駛之機
    車保持安全距離，致擦撞被害人張坤成所駕駛之機車所致，被告辛○○自應負過
    失侵權行為責任，為被告所否認，並以前揭情詞作為抗辯。按侵權行為所發生之
    損害賠償請求權，以有故意或過失不法侵害他人權利為其成立要件，若其行為並
    無故意或過失，即無賠償之可言；又過失之有無，應以是否怠於善良管理人之注
    意（即交易上一般觀念，認為有相當知識經驗及誠意之人應盡之注意）為斷者，
    苟非怠於此種注意，即不得謂之有過失，有最高法院五十四年台上字第一五二三
    號、十九年上字第二七四六號判例可資參照。經查：
  (一)本件車禍發生地點係四線之單向車道，車禍發生時被告辛○○駕駛之車牌號碼Ｆ
    Ｘ─七三六號曳引車係位於內側車道，並緊靠中線（即第二、三車道之分隔線）
    於路口之紅燈轉綠燈時起步直線緩慢往前行駛，並無侵入外側車道駕駛或其他違
    規之情事，有道路交通事故調查報告表及現場照片四幀在卷可稽（見系爭刑事案
    件相驗卷第十一至十三頁），足見被告辛○○於車禍發生當時駕駛曳引車確有與
    外側車道行駛之車輛保持適當之安全距離，且無其他違規駕駛之情事，原告主張
    被告辛○○駕駛車輛未與同向右側被害人所駕駛之機車保持安全距離云云，自不
    足採。
  (二)再查，被害人張坤成所騎乘之車牌號碼ＧＰＢ─九二二號機車之右側煞車把手有
    擦痕、右側前葉子板有刮痕、被害人張坤成及其機車均係往左側傾倒及其機車倒
    地後滑行所造成之刮地痕與被告所駕駛之曳引車距離一公尺以上，且被告辛○○
    所駕駛前揭車輛上之貨物均以帆布蓋住，且用橡皮繩固定住，並無任何突出物等
    情，有勘驗筆錄、現場照片及道路交通事故調查報告表附於系爭刑事案件相驗卷
    可稽（見該相驗卷第七頁、十七、十九、十三、十六頁），則依現場情形研判，
    可知車禍當時於外側車道行駛之被害人張坤成所騎乘之機車應係於行進中先遭右
    側不明車輛擦撞，因而車身不穩，本身無法控制導致人車倒地往前滑行，並因而
    往內側車道滑行至行進中之被告辛○○所駕曳引車所曳引之板架下方，致遭該板
    架右後輪輾過其頭部。再依運動原理判斷，果如原告所言係被告辛○○駕駛之車
    輛擦撞被害人機車，被害人機車因其作用力應會衝向右前方或滑行至右前方倒置
    ，而本件被害人機車卻向左前方傾倒，由此益見原告前揭主張與事實不符。故綜
    合現場情形與作用力方向之運動原理，原告主張本件車禍之發生係因被告辛○○
    所駕駛之曳引車與外側車道之張坤成所騎乘之機車未保持安全距離而發生擦撞所
    致，即不足採。
  (三)又本件車禍事件於系爭刑事案件偵查中經台灣省車輛行車事故覆議鑑定委員會鑑
    定，認「依勘驗筆錄記載『張機車右前方之煞車把手有擦痕，右前方之葉子板有
    刮痕』及張機車刮地痕由外側往內走向研判張機車左倒，而黃行駛於張車左側，
    故若張機車右側確有刮痕，則顯示另有不明車輛先與張機車右側有接觸之可能性
    較大。」（見前揭相驗卷第四十一頁）；再經系爭刑事案件第二審法院函請該委
    員會對本件車禍提供意見，該委員會於八十九年九月二十日以府覆議字第八九○
    九六五號函回覆時更明確表示「依警繪現場圖張坤成機車倒地刮痕位置係在慢車
    道，且其走向自慢車道向左斜至快車道之情形研析，不論張機車右側有無遭不明
    車擦撞，均與在快車道正常行駛之黃車無關」（見系爭刑事案件第二審卷第四十
    六頁），嗣系爭刑事案件第二審法院復依調查結果即「查本案機車刮地痕係自慢
    車道往外側（即向右）延伸四點一公尺後再往左側斜至快車道倒下，此經承辦警
    員張逢忠到庭證述明確，並有道路交通事故調查報告表及相驗卷第十七頁刮地痕
    照片可證，再自相驗卷第五頁照片所示，被告所駕曳引車右後輪沾有血跡，又被
    告於本院調查中改供稱：本案係在等紅燈起步約二公尺聽到『喀』一聲，而被害
    人及機車係為被告所駕曳引車所拖板架車右後輪輾過致死亡，由上述各因素觀之
    ，被告是否有過失責任。」函請該委員會再行審議，經該委員會就本件車禍事件
    第三次研議，亦認本件車禍與被告辛○○無關，有八十九年十二月二十七日府覆
    議字第八八○九六五號函附於系爭刑事案件第二審卷可稽（參見台灣高等法院八
    十九年度交上訴字第一二九號判決），更足見被告辛○○並無原告所稱對於同向
    行駛在曳引車右側由張坤成駕駛之機車未能保持安全距離，導致本件車禍發生之
    情事。
  (四)本件車禍既純係因張坤成騎乘機車於外側車道時，右側遭另一不明車輛擦撞因而
    車身不穩，本身無法控制導致人車倒地往前滑行，並因而往內側車道滑行至行進
    中之被告辛○○所駕曳引車所曳引之板架下方，致遭該板架右後輪輾過其頭部，
    依經驗法則，被告辛○○駕駛曳引車於內側車道緩慢往前正常行進中，對此突發
    狀況自無預見防範及注意之可能。且被告辛○○駕駛曳引車正常行駛於內側車道
    ，亦與外側車道行駛之車輛已保持適當之安全距離，而無其他違規駕駛之情事，
    已如前述，可見被告辛○○並無怠於善良管理人之注意，依前揭說明，被告辛○○對本件侵權行為之發生自無過失，原告主張被告辛○○應負過失侵權行為責任
    ，即屬無據。
五、又按民法第一百八十八條所定僱用人之連帶賠償責任，以受僱人因執行職務不法
    侵害他人之權利者為限，始有其適用。本件受僱人即被告辛○○對本件車禍並無
    過失，亦即其並未不法侵害原告之權利，業已認定如前述，則原告據以訴請被告
    友盛公司與被告辛○○負連帶賠償責任，亦屬無據。
六、綜上所述，原告依侵權行為之法律關係，請求被告連帶給付原告乙○○○五十四
    萬二千八百九十四元；連帶給付原告乙○○○、甲○○、丁○○、戊○○、丙○○各八十萬元，並均加計自起訴狀繕本送達之翌日起至清償日止法定遲延利息之
    判決，為無理由，應予駁回。又原告之訴既經駁回，其假執行之聲請已失所依附
    ，應併予駁回。
七、結論：原告之訴為無理由，依民事訴訟法第七十八條，判決如主文。
中      華      民      國    九十二    年      五      月     十六     日
~B臺灣基隆地方法院民事庭
~B審判長法官  李木貴
~B法      官  姚貴美
~B法      官  王美婷
右為正本係照原本作成。
如對本判決上訴，須於判決送達後廿日內向本院提出上訴狀，敘述上訴理由，上訴於
臺灣高等法院，並按他造當事人之人數附具繕本。
中      華      民      國    九十二    年      五      月     十九     日
~B法院書記官  潘端典


司法院資訊處製作；財團法人民間司法改革基金會備份。
